臺灣高等法院臺南分院刑事判決　　　　　　　　九十三年度上訴字第六七七號　Ｃ
　　　上　訴　人
　　　即　被　告　乙　○　○
　　　選任辯護人　黃　昭　雄
右上訴人因偽造有價證券等案件，不服臺灣台南地方法院九十三年度訴字第九三號中
華民國九十三年七月十三日第一審判決（起訴案號：臺灣台南地方法院檢察署九十二
年度偵字第九八八一號），提起上訴，本院判決如左：
      主      文
上訴駁回。
乙○○緩刑伍年。
      事      實
一、乙○○於民國（下同）八十九年四月間因需款孔急，欲召集互助會以籌募資金。
    惟未能如其計畫尋得二十九名會員參與。乙○○為使互助會得以順利成立，獲得
    資金，明知會員數目及是否實際參與等情，涉及受邀參與互助會者是否同意參與
    互助會之重要事項，而其互助會名單中之鄭全堯業已向其明確告知不欲參加其召
    集之互助會，竟基於意圖為自己不法所有之概括犯意，向其他受邀參與互助會之
    會員方俊仁、甲○○、王仟茹、鄭淑苓、王雅惠、李明峰、謝梨鄉、康素花、鄭
    明坤、謝進利等人佯稱業已尋得二十九名會員（即含鄭全堯）參與，致使前開受
    邀者陷於錯誤而同意參與乙○○於八十九年四月二十五日所召集，每月新台幣（
    下同）三萬元，共計三十會（含會首）之互助會，並交付首會會款三萬元。乙○
    ○藉此詐得八十四萬元（扣除會首及鄭全堯應繳之會款）。嗣於八十九年八月二
    十五日前揭互助會在乙○○位於台南市○○路五八三巷八弄四三號居處開標時，
    乙○○向當時在現場，不知情之鄭全堯員工黃國銓（另經台灣台南地方法院檢察
    署九十二年偵字第九八八一號為不起訴處分）佯稱鄭全堯業已參加互助會，但不
    克出席，請其代為抽籤。黃國銓因鄭全堯與乙○○係親屬關係（按乙○○係鄭全
    堯之六嬸），且雙方有生意往來，認乙○○所言屬實，乃由乙○○於標單上偽造
    「鄭全堯」之署名一枚，進而偽造依民間習慣足以代表鄭全堯有參與投標之準私
    文書一紙，與其他標單同置一處而為行使，足以生損害於鄭全堯及其他會員。並
    由黃國銓以鄭全堯代理人名義代為抽籤，且因而得標。乙○○見以鄭全堯名義得
    標後，明知未經鄭全堯之授權簽發本票，然依互助會規章應簽發得標人名義之本
    票予互助會會員，乃即偽造「鄭全堯」之署名及印文各九枚，而接續偽造以鄭全
    堯為發票人如附表編號一至七所示之本票七張及附表編號八、九所示私文書二張
    （未記載發票日期之本票），並當場同時交予會員甲○○、李明峰等人而為行使
    。乙○○並承前開詐欺取財之概括犯意，以鄭全堯得標為由，向當時仍為活會之
    互助會員詐取會款六十萬元。嗣因乙○○召集之前揭互助會於八十九年九月間止
    會，甲○○乃持如附表所示本票向台灣台南地方法院聲請本票裁定，經鄭全堯異
    議後，始悉上情。
二、案經甲○○訴由臺灣臺南地方法院檢察署檢察官偵查起訴。
      理      由
一、訊據上訴人即被告乙○○於原審偵審中及本院審理時均坦承上開時間召集互助會
    ，並以證人鄭全堯之名義作為互助會會員，且於前揭時、地委請證人黃國銓以抽
    籤方式使證人鄭全堯得標，並以證人鄭全堯之名義簽發附表編號一至七所示之本
    票七張及附表編號八、九所示私文書二張（未記載發票日期之本票），且均已交
    予會員方俊仁等人行使等情，惟於原審審理時矢口否認涉有偽造有價證券、偽造
    私文書及詐欺取財等犯行，辯稱：「證人鄭全堯雖實際未參加互助會，然曾授權
    伊得使用其名義參與互助會，故伊以鄭全堯名義得標、簽發本票等行為，均係獲
    得鄭全堯授權下所為之行為，並無偽造有價證券、偽造私文書及詐欺取財之不法
    意圖」云云。
二、經查：
（一）被告於八十九年四月二十五日召集每月三萬元之互助會，並以證人鄭全堯為會
      員，嗣於八十九年八月二十五日書寫「鄭全堯」名義之標單，並以委請證人黃
      國銓代為抽籤之方式，使證人鄭全堯得標，且當場簽發以鄭全堯為發票人名義
      之本票九張（其中二張未書明發票日期）等情，業據被告屢次於偵審中迭次陳
      稱在卷，核與證人黃國銓於原審偵審中證述情節相符，並有如附表所示，以鄭
      全堯為發票人名義之本票九張（其中二張未書明發票日期）影本在卷可稽，此
      部份事實應堪認定。
（二）證人鄭全堯於原審偵審中均到庭結證稱：「被告曾邀請其參加本案互助會，然
      其考慮經濟狀況無力負擔會款後，業已回絕被告之邀約」等語（見九十二年度
      發查字第一二三０號卷第四十四頁、九十二年度偵字第九八八一號卷第二十一
      頁、原審卷九十三年六月二十九日審判筆錄），而被告於偵查中亦供稱：「證
      人鄭全堯原同意參與互助會，然於其互助會名單製作後，復告知無意參與本案
      互助會，伊乃告知鄭全堯得隨時加入」等語（見九十二年度發查字第一二三０
      號卷第二十八頁），足見證人鄭全堯實際並未參加本案互助會。被告於偵審中
      雖另辯稱：「證人鄭全堯雖未參加該互助會，但曾同意使用其名義參與互助會
      ，及互助會相關情事」云云。惟證人鄭全堯於偵審中迭次證稱：「其並未授權
      被告使用其名義參加互助會及簽發本票」等語（參見前開偵審筆錄），況證人
      鄭全堯拒絕參與被告召集之本案互助會，無非因其考慮經濟狀況無力負擔互助
      會會款所致，故其是否甘冒承擔互助會所生債務之風險，而同意被告使用其名
      義參與互助會，甚而簽發本票承擔票據責任，實非無疑。復以被告於偵查中亦
      供稱：「鄭全堯並未參與互助會，而其於八十九年八月二十五日當日因認鄭全
      堯與其屬親戚關係（被告係鄭全堯之六嬸），可隨時轉換，應不會發生問題；
      且其簽發本票後，因找不到鄭全堯，乃知會鄭全堯之父鄭瑞隆，並獲得鄭瑞隆
      之授權」云云（見九十二年度發查字第一二三０號卷第二十九頁、第四十頁）
      ，足見證人鄭全堯於被告以其名義得標並簽發本票前，並未授權被告使用其名
      義標會及簽發本票，故被告以鄭全堯名義得標時，以互助會規則需簽發本票之
      際，必需尋求證人鄭全堯之授權。甚而於尋證人鄭全堯不著時，另求證人鄭全
      堯之父代為授權。從而被告於原審審理時所辯：「證人鄭全堯原已同意授權以
      其名義參與互助會及簽發本票」云云，與事實不符，尚無可採。
（二）證人黃國銓雖於原審審理時結證稱：「被告至證人鄭全堯工廠處邀約鄭全堯參
      與互助會時，證人鄭全堯當場答應被告之邀約，同意參與互助會」等語。惟被
      告與證人鄭全堯均陳稱證人鄭全堯於被告開始互助會運作前，即已告知不欲參
      加之意，已如前述，因此，縱使證人鄭全堯於被告邀約之際，曾同意參與互助
      會，然其已於被告開始運作互助會之前，即已表明不欲參加互助會之意，自難
      援引此證言即認證人鄭全堯業已授權被告使用其名義參與互助會之運作，甚而
      同意以其名義簽發本票。證人黃國銓於原審審理時雖另證稱：「鄭全堯曾與被
      告以電話聯絡互助會事宜，鄭全堯並告知僅要被告處理好就好」云云。惟證人
      鄭全堯於原審審理時結證稱：「其並未接到被告告知互助會款處理之電話」（
      見原審九十三年六月二十九日審判筆錄），而被告於偵查中亦自承得標後，未
      能尋獲證人鄭全堯告知得標之事，遂請證人鄭全堯之父鄭瑞隆轉告，並已獲得
      鄭瑞隆授權等語，是證人黃國銓前揭證詞與證人鄭全堯及被告前開所述均不相
      符，其證言是否與事實相符，實非無疑。況證人黃國銓於原審審理時，經檢察
      官詢以該通電話之通話時間、地點、該次通話之其他內容、是否在本案案發前
      後等細節，證人黃國銓均僅以不知道以對。且依證人黃國銓前揭證詞，該通電
      話係被告與證人鄭全堯通話，其並非實際接聽電話之人，竟能知悉被告與證人
      鄭全堯通話內容，實與常情有違，足見證人黃國銓之證詞既有前揭諸多瑕疵，
      自難據此認定證人鄭全堯確曾授權被告使用其名義參與互助會及簽發本票。
（三）原審辯護意旨雖以證人鄭全堯如證稱其曾授權被告使用其名義簽發本票，則其
      將需承擔票據責任，因認證人鄭全堯與本案有利害關係，其證詞有偏頗之虞云
      云。惟證人鄭全堯前因本案被告以鄭全堯名義簽發之本票之事，向持票人甲○
      ○提出確認本票債權不存在之訴，並經原審臺南簡易庭以九十一年南簡字第二
      一三六號承辦，嗣於九十二年一月三日雙方達成和解，持票人甲○○當庭將以
      證人鄭全堯名義簽發之本票歸還予證人鄭全堯等情，業經原審調閱九十一年南
      簡字第二一三六號全案卷宗屬實。是證人鄭全堯於原審九十三年六月二十九日
      審理時，其已取回被告以其名義簽發之本票，自無需憂持票人持票向其追索
      票據責任。且被告與證人鄭全堯具有三等姻親之親屬關係，兩人親誼非淺，證
      人鄭全堯當無於因懼承擔票據責任之情形下，設詞誣陷具有親誼之被告之必要
      。辯護意旨指摘證人鄭全堯之證詞有偏頗之虞云云，尚非可採。
（四）綜上所述，堪認被告於未獲證人鄭全堯之授權，即行以證人鄭全堯名義參與互
      助會及簽發本票。是被告虛設人頭會員，藉以詐騙其召集互助會其他會員，且
      未經授權，即逕以他人名義簽發標單、未具發票日之本票等私文書，及本票，
      其詐欺取財、偽造有價證券、行使偽造私文書等犯行均已臻明確，堪以認定，
      應依法論科。
三、按會首於互助會開標時，偽造冒用名義人之署押於標單之上，並持以競標，依我
    國民間互助會之習慣，足認其標單上之文字即表明出標人欲標取會款之意思表示
    ，依刑法第二百二十條之規定，該標單應以私文書論。又發票年、月、日為本票
    應記載之事項，為票據法第一百二十條第一項第六款所明定，而欠缺票據法所規
    定票據上應記載事項之一者，除票據法別有規定外，其票據為無效，復於同法第
    十一條第一項著有明文。發票年、月、日為支票應行記載事項之一，欠缺發票年
    、月、日之本票屬無效票據，不具有價證券之性質，祇能視為私文書。最高法院
    九十一年台上字第六八五三號著有判決可資參照。故核被告所為係犯刑法第二百
    十六條、第二百十條之行使偽造私文書罪、第二百零一條第一項之偽造有價證券
    罪、刑法第三百三十九條第一項之詐欺取財罪。被告偽造署名、印文之部分行為
    ，應為偽造私文書、偽造有價證券之行為所吸收；偽造私文書之低度行為應為行
    使偽造私文書之高度行為所吸收；行使偽造有價證券之低度行為，應為偽造有價
    證券之高度行為所吸收，均不另論罪。被告先後二次詐欺取財犯行，時間緊接，
    方法相同，觸犯構成要件相同之罪名，顯係基於概括犯意為之，應依刑法第五十
    六條之規定僅論以一罪，並依法加重其刑。又被告於以證人鄭全堯名義得標之際
    ，依互助會規則簽發以證人鄭全堯為發票人之本票九張（其中如附表編號八、九
    二張未書明發票日期），係以一犯意接續為之，應僅論以一行為。惟被告此一行
    為觸犯偽造有價證券及偽造私文書二罪名，為想像競合犯，應依刑法第五十五條
    前段，從一重之偽造有價證券罪處斷。被告所犯前開行使偽造私文書罪、偽造有
    價證券罪、詐欺取財罪三罪間，具有方法結果之牽連關係，應從一重之偽造有價
    證券罪處斷。另被告虛以證人鄭全堯名義參與互助會，藉以詐取首會會款部分犯
    行雖未據公訴意旨論及，惟此部分與被告以證人鄭全堯名義得標之詐欺取財部分
    犯行，為連續犯，具有裁判上一罪關係等情，已如前述，此部分應為起訴效力所
    及，本院自得併予審酌。另被告係因互助會規章需簽發以得標者為發票人之本票
    ，始行偽造以「鄭全堯」為發票人之本票之犯罪動機，且其偽造之本票雖經其交
    予互助會會員甲○○等人行使，惟持票人甲○○於原審九十一年南簡字第二一三
    六號案件審理中，業已將本案本票均交還予證人鄭全堯，已如前述，是被告偽造
    有價證券之犯行，影響金融秩序尚輕，且應無續行影響之虞。與偽造有價證券罪
    法定刑為三年以上有期徒刑相較以觀，顯有法重情輕之憾，審酌前述犯罪動機、
    犯罪影響之程度等情事，認宣告法定最低之刑，猶嫌過重，應依刑法第五十九條
    之規定酌減其刑。另依被告於原審行準備程序中所述，其於以證人鄭全堯名義得
    標之際，原應簽發以鄭全堯為發票人共二十五張，然因與會員劉錦霞協商結果，
    僅開立十七張以鄭全堯為發票人名義之本票十七張，另由會員劉錦霞簽發以其名
    義之本票八張代替等語（見原審九十三年三月三日準備程序筆錄），惟被告始終
    未能提出證人劉錦霞之詳細年籍資料以供法院傳喚，無從查證被告此部分供述與
    事實是否相符。然被告簽發以鄭全堯為發票人之本票所涉之偽造有價證券、私文
    書部分犯行，僅有如附表所示九張本票（內含二張未記載發票日期）影本在卷可
    稽，其餘本票均未據扣案。是被告就未扣案之偽造本票十六張（或八張）部分犯
    行，除被告供述外，並無他證據相佐。參諸刑事訴訟法第一百五十六條第二項不
    得以被告自白作為有罪判決之唯一證據，仍應調查其他必要之證據，以察其是否
    與事實相符之規定，應以被告此部分犯行，除被告供述外，因無他事證相佐，故
    認其此部份罪嫌尚有不足，附此敘明。
四、原審以被告罪證明確，因予適用刑法第二百十六條、第二百十條、第二百零一條
    第一項、第三百三十九條第一項、第二百二十條、第五十五條、第五十九條、第
    二百零五條、第二百十九條，罰金罰鍰提高標準條例第一條前段之規定，並審酌
    被告犯罪之動機、手段、所得、與證人鄭全堯間具有親屬關係、犯罪後否認犯行
    之態度等一切情狀，量處有期徒刑二年。扣案附表編號一至七號所示本票均為被
    告所偽造，應依刑法第二百零五條之規定沒收之。扣案附表二編號八、九所示本
    票上之「鄭全堯」署名及印文各二枚，均為被告所偽造，應依刑法第二百十九條
    之規定沒收之。另附表編號一至七號所示本票上，被告所偽造之鄭全堯署名及印
    文各七枚，因各該本票業已宣告沒收，爰不另為沒收之諭知。又被告偽造「鄭全
    堯」署名進而製作以「鄭全堯」為名義人之標單一紙（內蓋偽造之鄭全堯署押一
    枚，已經被告丟棄等情，業據被告於原審調查時陳稱在卷（見原審九十三年三月
    三日準備程序筆錄），為免日後執行困難，爰不另為沒收之宣告。本院經核原審
    認事用法俱無不合，量刑亦稱妥適，被告上訴意旨雖不否認犯罪，然請求減輕其
    刑，指摘原判決不當，並無可取，為無理由，應予駁回。又原審以被告於偵審中
    ，否認犯行，並無悔過之意，而未予宣告緩刑等情。然被告於本院行準備程序時
    ，即表示認罪，且被告於十年前即喪偶（有死亡證明書一紙可證），成單親家庭
    ，獨力扶養子女，其現罹子宮腺肌症，宜手術治療，亦有台南市葉能貴婦產科診
    所診斷證明書一紙可憑，而被告未曾受有期徒刑以上刑之宣告，有卷內前科表可
    查，經此偵審程序之教訓，應知警惕諒無再犯之虞，本院認所宣告之刑，以暫不
    執行為適當，併諭知緩刑五年，以勵自新。
據上論結，應依刑事訴訟法第三百六十八條，刑法第七十四條第一款，判決如主文。
本案經檢察官邱克斌到庭執行職務。
中    華    民    國      九十三      年      十      月      十四      日
                                  臺灣高等法院臺南分院刑事第二庭
                                      審判長法官  葉    居    正
                                            法官  莊    俊    華
                                            法官  林    勝    木
右正本證明與原本無異。
如不服本判決，應於判決送達後十日內向本院提出上訴狀，其未敘述理由者並應於提
出上訴狀後十日內向本院補提理由書（應附繕本)。
                                      法院書記官  吳    秋    賢
中    華    民    國      九十三      年      十      月      十四      日
附錄法條：
刑法第二百零一條：
意圖供行使之用，而偽造、變造公債票、公司股票或其他有價證券者，處三年以上十
年以下有期徒刑，得併科三千元以下罰金。
行使偽造、變造之公債票、公司股票或其他有價證券，或意圖供行使之用，而收集或
交付於人者，處一年以上七年以下有期徒刑，得併科三千元以下罰金。
附表：
┌──┬──────────┬───┬───────────┬────┐
│編號│發票日（同到期日）  │金  額│票  據  號  碼        │發 票 人│
├──┼──────────┼───┼───────────┼────┤
│一  │八十九年八月二十五日│三萬元│六六０四七九號        │鄭全堯  │
├──┼──────────┼───┼───────────┼────┤
│二  │同右                │同右  │六六０四八０號        │同右    │
├──┼──────────┼───┼───────────┼────┤
│三  │同右                │同右  │六六０四八一號        │同右    │
├──┼──────────┼───┼───────────┼────┤
│四  │同右                │同右  │六六０四八二號        │同右    │
├──┼──────────┼───┼───────────┼────┤
│五  │同右                │同右  │六六０四八三號        │同右    │
└──┴──────────┴───┴───────────┴────┘
┌──┬──────────┬───┬───────────┬────┐
│六  │同右                │同右  │六六０四八五號        │同右    │
├──┼──────────┼───┼───────────┼────┤
│七  │同右                │同右  │六六０四八六號        │同右    │
├──┼──────────┼───┼───────────┼────┤
│八  │無                  │同右  │六六０四八七號        │同右    │
├──┼──────────┼───┼───────────┼────┤
│九  │無                  │同右  │六六０四八八號        │同右    │
└──┴──────────┴───┴───────────┴────┘
